臺灣高等法院民事判決　　　　　　　　　　　　　　　九十三年度上字第二四二號
　　上　訴　人　亞洲奇基綜合計畫股份有限公司
　　法定代理人　王潤民
　　訴訟代理人　何榮源律師
　　被上訴人　　臺灣銀行股份有限公司中崙分公司
　　法定代理人　楊永茂
　　訴訟代理人　謝心味律師
右當事人間因請求更正退票理由事件，上訴人對於中華民國九十三年二月十二日台灣
台北地方法院九十二年度訴字第三七八七號第一審判決提起上訴，併為訴之追加，經
本院於九十三年七月十三日言詞辯論終結，本院判決如左：
    主  文
原判決廢棄。
被上訴人應就由上訴人簽發如附表所示支票之退票理由，向財團法人台灣票據交換業
務發展基金會台灣票據交換所辦理，由『存款不足』更正為『記名票據禁止背書轉讓
經轉讓』或『更改處未經發票人照原留印鑑簽章』。
追加之訴（即擴張應受判決事項之聲明部分）駁回。
第一、二審訴訟費用由被上訴人負擔。
    事實及理由
一、程序方面：按訴之變更或追加，非經他造同意，不得為之。但請求之基礎事實同
    一者、擴張或減縮應受判決事項之聲明者，不在此限，此觀民事訴訟法第四百四
    十六條第一項、第二百五十五條第一項第二、三款規定自明。查上訴人於原審聲
    明：「被上訴人應就由上訴人簽發如附表所示支票（下稱系爭支票）之退票理由
    ，向財團法人台灣票據交換業務發展基金會台灣票據交換所（下稱票據交換所）
    辦理，由『存款不足』更正為『記名票據禁止背書轉讓經轉讓』或『更改處未經
    發票人照原留印鑑簽章』」。而提起上訴時，亦為相同之聲明（見本院卷第四頁
    反面），嗣變更聲明為：「被上訴人應就由上訴人簽發系爭支票之退票理由，向
    票據交換所辦理，由『存款不足』更正為『記名票據禁止背書轉讓經轉讓』及『
    更改處未經發票人照原留印鑑簽章』」。上訴人就聲明中之「或」變更為「及」
    ，核屬擴張應受判決事項之聲明（追加之訴性質）；又上訴人於原審係基於侵權
    行為損害賠償之法律關係而為請求，於本院審理中追加依兩造間支票存款往來契
    約（下稱系爭契約）之法律關係請求（上訴人主張二訴訟標的為重疊訴之合併，
    見本院卷第七九頁），惟其基礎事實均係基於兩造間就附表所示之支票退票理由
    ，被上訴人應如何審查處置始屬正當，核屬同一，揆諸上開規定，均無不合。被
    上訴人雖表示不同意上訴人為訴之追加，顯不可取；且訴之追加與民事訴訟法第
    四百四十七條規定不得再提出之攻擊防禦方法，要係二事，縱令不得提出新攻擊
    防禦方法，亦不得逕認訴之追加即不合法，是被上訴人辯稱上訴人訴之追加，不
    合民事訴訟法第四百四十七條但書之規定云云，洵有誤會。是上訴人所為訴之追
    加，於法尚無不合，應予准許，合先指明。
二、上訴人主張：上訴人簽發系爭支票，指明受款人為吳明秀並劃有平行線，且載明
    「禁止背書轉讓」，復加蓋上訴人（當時）之法定代理人王宗立之印鑑章一枚。
    吳明秀恐上訴人不予付款，竟勾串訴外人陳碧華，將系爭支票上之「禁止背書轉
    讓」文字及其上之王宗立印文予以塗銷，再背書轉讓由陳碧華存入其帳戶內提示
    。因塗銷時並未加蓋上訴人之印鑑章，形式上明顯可辨認不生塗銷之效力。詎被
    上訴人未依「票據交換作業處理程序」（下稱系爭處理程序）第十三條第一項第
    十四款「記名票據禁止背書轉讓經轉讓」，或同條項第十八款之「更改處未經發
    票人照原留印鑑簽章」為由，予以退票；反而以同條項第一款之「存款不足」予
    以退票，並送交票據交換所列檔註記，不法侵害上訴人之票據信用，且有違兩造
    系爭契約之約定，爰依民法第一百八十四條第一項前段規定，及追加依系爭契約
    之法律關係（重疊訴之合併），訴請被上訴人辦理更正退票理由等語（上訴人於
    原審聲明：被上訴人應就由上訴人簽發系爭支票之退票理由，向票據交換所辦理
    ，由『存款不足』更正為『記名票據禁止背書轉讓經轉讓』或『更改處未經發票
    人照原留印鑑簽章』。原審判決駁回上訴人之訴，上訴人聲明不服提起上訴。）
    。併為上訴聲明（含擴張應受判決事項之聲明）：(一)原判決廢棄。(二)被上訴人應
    就由上訴人簽發系爭支票之退票理由，向票據交換所辦理，由『存款不足』更正
    為『記名票據禁止背書轉讓經轉讓』及『更改處未經發票人照原留印鑑簽章』。
三、被上訴人辯稱：被上訴人係依票據外觀為形式上審查，系爭支票禁止背書轉讓文
    義，業經劃二橫線，並有發票人之法定代理人王宗文蓋章於其上，已生塗銷禁止
    背書轉讓文句之效力，被上訴人以存款不足為退票理由，於法並無不合；又被上
    訴人於退票理由單載明存款不足之退票理由，並無故意或過失可言，且未侵害上
    訴人任何權利等語。併為答辯聲明：駁回上訴。
四、兩造不爭執之事實：
    上訴人簽發系爭支票二紙，載明受款人吳明秀，及禁止背書轉讓，並劃有平行線
    ，且在禁止背書轉讓文義上，加蓋發票人即上訴人（當時）法定代理人王宗立之
    印鑑章一枚，及吳明秀於上開支票上背書，嗣由訴外人陳碧華將系爭支票分別委
    由台灣中小企業銀行復興分行（附表編號一）、大安分行（附表編號二）提示請
    求存入自己帳戶內委由台灣中小企業銀行大安分行提示請求兌現。經被上訴人以
    上訴人存款不足為理由而退票，並送交票據交換所列檔註記等情，為兩造所不爭
    執之事實。
五、上訴人主張：被上訴人形式上審查系爭支票，明顯可辨認禁止背書轉讓之塗銷，
    並未於塗銷處加蓋上訴人之印鑑章，自不生塗銷之效力，應依『記名票據禁止背
    書轉讓經轉讓』及『更改處未經發票人照原留印鑑簽章』為理由辦理退票等語。
    被上訴人則辯稱：系爭支票禁止背書轉讓文義，業經劃二橫線，並有發票人之法
    定代理人王宗文蓋章於其上，已生塗銷禁止背書轉讓文句之效力。被上訴人依票
    據外觀為形式審查，以存款不足為退票理由，並無不合等語。準此，兩造爭執點
    厥在：被上訴人即系爭支票付款人（金融機構）於系爭支票提示時，應否予以兌
    現時，就系爭支票上所載「禁止背書轉讓」之文義，於劃上二橫線塗銷，但僅蓋
    用（當時）發票人即上訴人法定代理人王宗文印文一枚，應審查系爭支票塗銷「
    禁止背書轉讓」之法律效力之注意義務程度？經查：
  (一)按票據係有價證券，具有表彰一定財產價值之功能。票據係完全之有價證券，亦
    即票據權利之發生、移轉與行使均與票券不可分離。因之，票據為具有高度流通
    性質之有價證券。又支票係發票人簽發一定之金額，委託金融業者於見票時，無
    條件支付與受款人或執票人之票據（見票據法第四條第一項）。準此以觀，支票
    係支付工具，藉以取代現金流通所耗費之手續與成本；支票既以迅速兌付即為其
    首要目的，是以票據法第十三條就票據抗辯事由加以限縮，以避免原因關係影響
    票據流通性。
  (二)按票據法第一百四十四條、第三十條第二項規定記名支票發票人有禁止轉讓之記
    載者，不得轉讓。雖並未規定「禁止背書轉讓」得否由記載禁止轉讓之人塗銷，
    然參諸票據法第十七條規定：「票據上之簽名或記載被塗銷時，非由票據權利人
    故意為之者，不影響於票據上之效力。」之法理以觀，並無禁止塗銷之理。是系
    爭支票有關「禁止背書轉讓」之記載，仍得由發票人加以塗銷。
  (三)按在票據上記載禁止背書轉讓者，必由為此記載之債務人簽名或蓋章，始生禁止
    背書轉讓之效力，此就票據法第三十條第二項及第三項各規定觀之甚明（依同法
    第一百四十四條規定，各該項規定準用於支票），未經簽名或蓋章者，不知其係
    何人為禁止背書轉讓之記載，亦與票據為文義證券之意義不符，且支票為文義證
    券（形式證券），不允許以其他立證方法變更或補充其文義（最高法院六十八年
    度台上字第三七七九號判例意旨參照）。又記載受款人名稱並禁止背書轉讓且劃
    有平行線之支票，應於受款人之帳戶提示付款不得背書轉讓，此觀票據法第一百
    四十四條、第三十條第二項即明，發票人簽發此種票據之目的，除為保留其對執
    票人之抗辯權外，並為防止遺失，或免為他人盜領，使受款人必可領取該票款，
    倘若就「禁止背書轉讓」之記載，予以刪除，卻未再為簽名或蓋章，即可於受款
    人背書而由第三人於自己之帳戶內提示付款，則發票人之目的，無由達成，顯與
    立法本旨相背。
  (五)兩造就簽署系爭契約書、支票存款約定書補充條款，被上訴人依約均應依照有關
    法令規定辦理支票交換兌現等程序，且就系爭支票應依系爭處理程序處置之事實
    ，並不爭執。而凡應予退票之票據，退票金融業者應填具退票理由單，送交票據
    交換所，此觀系爭處理程序第十一條規定自明。又依系爭處理程序第十三條規定
    ：「提示之票據有下列情事之一者，付款之金融業者應填具退票理由單辦理退票
    ：存款不足．．．。記名票據禁止背書轉讓經轉讓．．．。更改處未經發
    票人照原留印鑑簽章．．．。填具前項第一款至第六款退票理由者，以該無第八
    款至第二十四款、第二十六款至第三十六款及第四十四款所列情形為限。填具前
    項第七款或第二十五款退票理由者，以發票人無存款不足之情形為限，填具前第
    八款至第二十四款、第二十六款至第三十六款及第四十四款退票理由者，不問發
    票人有無存款不足之情形。．．．。」，準此以觀，金融業者就持票人提示請求
    兌現之支票，於有系爭處理程序第十三條第一項所規定之情事時，應填具退票理
    由單送交票據交換所甚明。且金融業者負有應就同條項所規定之各種情事，作為
    形式上審查規範之義務，使能有效促進票據流通性，但無從要求金融業者即付款
    銀行進行嚴格實質審查，否則將嚴重影響票據應有功能之展現。因之，被上訴人
    即負有依上開條項規定作形式上審查系爭支票之義務，應堪認定。
  (六)依系爭支票所載，持票人陳碧華係分別委由台灣中小企業銀行復興分行（附表編
    號一）、大安分行（附表編號二）提示請求兌現系爭支票，被上訴人為系爭支票
    之付款人，自應依系爭處理程序第十三條第一項所規定各種情事作形式上之審查
    。而系爭支票形式上既經發票人載明「禁止背書轉讓」之文義（因其上蓋有發票
    人之印文一枚），另劃有二橫線以示塗銷（形式上觀察，何人劃此二橫線，無從
    知悉。），此有系爭支票影本在卷可稽（見原審卷上訴人提出之證物，證物外放
    ），揆諸上開說明，就載明「禁止背書轉讓」及劃二橫線以示塗銷（此為先記載
    ，後塗銷之次序），均應經發票人簽章（二枚次），始生「禁止背書轉讓」及塗
    銷之效力，但因僅有簽章一枚（不論此簽章是否在劃二橫線之前所蓋或在劃二橫
    線之後所蓋），尚難謂可生塗銷禁止背書轉讓之效力。被上訴人雖辯稱：依司法
    院第一廳七十四年九月九日廳民一字第七一七號函釋應屬具有發生塗銷禁止背書
    轉讓之效力云云，惟該函釋並不生拘束本院審判之效力。是被上訴人此部分之辯
    稱，要不可取。準此，就系爭支票形式上所為之審查，被上訴人應可輕易認定，
    被上訴人竟未基此審查出系爭支票劃二橫線以示塗銷禁止背書轉讓，並未簽章，
    而不生應有之效力，顯有過失至明。
  (七)按因存款不足退票列入記錄未經註銷一年內合計達三張者，票據交換所應公告列
    為拒絕往來戶，此觀支票存款戶存款不足退票處理辦法第八條規定自明。從而，
    應依系爭處理程序第十三條規定以其他理由，不得以存款不足而退票之情事，金
    融業者即付款人不得以存款不足作為退票理由，免生影響發票之票據信用之權益
    。查如前述，依系爭支票形式上審查，即可得認定劃二橫線以示塗銷禁止背書轉
    讓，因未經發票人簽章，並不生應有之效力，禁止背書轉讓之效力尚屬存在，受
    款人即不得背書轉讓予第三人，縱令受款人背書轉讓第三人，亦不生轉讓應有之
    效力。則於持票人陳碧華分別委由台灣中小企業銀行復興分行、大安分行提示請
    求兌現系爭支票，被上訴人為系爭支票之付款人，自應依系爭處理程序第十三條
    第一項第十八款規定：「更改處未經發票人照原留印鑑簽章」或同條項第十四款
    規定：「記名票據禁止背書轉讓經轉讓」為理由，予以退票。且依票據交換所函
    覆原審稱：「發票人記載『禁止背書轉讓』之記名票據，經轉讓並提示時，不論
    存款是否足敷支付票款，應以『記名票據禁止背書轉讓經轉讓』理由辦理退票；
    如發票人所作『禁止背書轉讓』經發票人取銷者，經提示時，該票據不論有無轉
    讓，如存戶帳上不敷支付該票據票款者，應以『存款不足』理由辦理退票」，此
    有票據交換所九十二年十二月十七日以台票總字第０九二０００八三三０號函在
    卷可稽（見原審卷第七八頁）。足見，被上訴人就系爭支票確係不得以存款不足
    作為退票之理由，應可認定。詎被上訴人因疏失未能審查出上開情事，逕以上訴
    人存款不足為理由，予以退票，實有過失，致上訴人票信權益受損，要堪認定。
  (八)基上，上訴人基於侵權行為損害賠償之法律關係，請求被上訴人辦理更正退票理
    由，洵屬有據。惟依系爭處理程序第十三條第二項規定，就第一項第八款至二十
    四款之情形者，於同時有多款事由時，並未規定應同時以多款理由退票，則付款
    銀行自得選擇其一作為退票理由。因之，上訴人請求被上訴人辦理更正依系爭處
    理程序第十三條第一項第十八款規定：「更改處未經發票人照原留印鑑簽章」及
    同條項第十四款規定：「記名票據禁止背書轉讓經轉讓」為退票理由，殊有未洽
    ，應僅得請求被上訴人辦理更正依系爭處理程序第十三條第一項第十八款規定：
    「更改處未經發票人照原留印鑑簽章」或依同條項第十四款規定：「記名票據禁
    止背書轉讓經轉讓」為退票理由。是上訴人於此範圍內（即『或』）之請求，為
    有理由，應予准許；逾此（即『及』）部分，為無理由，應予駁回。
六、綜上所述，上訴人本於民法第一百八十四條第一項前段之法律關係，請求被上訴
    人辦理更正退票理由，就請求被上訴人依系爭處理程序第十三條第一項第十八款
    規定：「更改處未經發票人照原留印鑑簽章」或同條項第十四款規定：「記名票
    據禁止背書轉讓經轉讓」辦理退票理由部分，為有理由，應予准許；逾此部分，
    為無理由，應予駁回。原審就上開應准許部分，為上訴人敗訴之判決，尚有未洽
    ，上訴意旨求予廢棄改判，為有理由，爰由本院予以廢棄改判如主文第二項所示
    。至於上訴人之請求不應准許部分，上訴人為訴之追加（即擴張應受判決事項之
    聲明部分），為無理由，應予駁回此部分追加之訴（即擴張應受判決事項之聲明
    部分）。
七、按重疊之合併起訴，係主張數宗請求，以單一之聲明，達其數請求之同一目的。
    於其中之一請求為有理由時，即可為勝訴之判決。查本件上訴人係依據民法第一
    百八十四條第一項前段及依系爭契約之法律關係訴請被上訴人辦理更正退票理由
    ，而上訴人以上開二訴訟標的，主張只要其中一訴訟標的為有理由，另一訴訟標
    的即不請求判決（見本院卷第七九頁），核屬重疊訴之合併，祇要本院以其中一
    請求權判准被上訴人勝訴，即無庸再就被上訴人其餘各項請求權加以判斷，是本
    院既認被上訴人依民法第一百八十四條第一項前段規定請求，為有理由，依上開
    說明，自無庸再就被上訴人追加之訴即依系爭契約之請求權加以審酌。
八、本件為判決之基礎已臻明確，兩造其餘攻擊防禦方法，經本院審酌後，認涉及實
    質上審究項或與判決結果不生影響，爰不一一論述，附此敘明。
九、據上論結，本件上訴為有理由，追加之訴（即擴張應受判決事項之聲明部分），
    為無理由，依民事訴訟法第四百五十條、第七十九條，判決如主文。
中　　　華　　　民　　　國　　九十三　　年　　　七　　　月　　二十七  　日
                                    民事第五庭
                                        審判長法　官　張　劍　男
                                              法　官　彭　昭　芬
                                              法　官　李  行  一
正本係照原本作成。
如不服本判決，應於收受送達後二十日內向本院提出上訴書狀，其未表明上訴理由者
，應於提出上訴後二十日內向本院補提理由書狀（均須按他造當事人之人數附繕本）
上訴時應提出委任律師或具有律師資格之人之委任狀；委任有律師資格者，另應附具
律師資格證書及釋明委任人與受任人有民事訴訟法第四百六十六條之一第一項但書或
第二項（詳附註）所定關係之釋明文書影本。
中　　　華　　　民　　　國　　九十三　　年　　　七　　　月　　二十八　　日
　　　　　　　　　　　　　　　　　　　　　　　書記官　黃　　　愛
附註：
民事訴訟法第四百六十六條之一（第一項、第二項）：
對於第二審判決上訴，上訴人應委任律師為訴訟代理人。但上訴人或其他法定代理人
具有律師資格者，不在此限。
上訴人之配偶、三親等內之血親、二親等內之姻親，或上訴人為法人、中央或地方機
關時，其所屬專任人員具有律師資格並經法院認為適當者，亦得為第三審訴訟代理人
。
附表：（九十三年度上字第二四二號）
編號  票    號  面額（新台幣）  受款人    付款人                提示人
１    AＺ0000000   0000000       吳明秀  台灣銀行股份有限公司    陳碧華
                                        中崙分公司
２    AＺ0000000   0000000       吳明秀  同右                    同右
